【裁判字號】    97,重訴,146
【裁判日期】    970829
【裁判案由】    清償借款
【裁判全文】
臺灣高雄地方法院民事判決             97年度重訴字第146號
原      告  臺灣銀行股份有限公司
法定代理人  寅○○
訴訟代理人  乙○○
            壬○○
            丑○○
被      告  卯○○
被      告  癸○○
                      住所遷.
被      告  甲○○
被      告  子○○
被      告  辛○
被      告  丁○○○
被      告  庚○○
被      告  丙○○
被      告  戊○○
被      告  己○○
上列當事人間清償借款事件，本院於民國97年8 月27日言詞辯論
終結，判決如下：
  主  文
被告應連帶給付原告如附表一所示之金額。
訴訟費用新台幣玖萬參仟玖佰陸拾伍元由被告連帶負擔。
本判決於原告以新台幣參佰壹拾萬元供擔保後，得假執行。
  事實及理由
一、本件被告均未於言詞辯論期日到場，核無民事訴訟法第386
    條各款所列情形，爰依原告之聲請，由其一造辯論而為判決
    。
二、原告主張：被告卯○○於民國79年2 月21日邀同被告癸○○
    、甲○○、子○○、辛○、丁○○○及邱清池（已於86年 9
    月10日死亡）為連帶保證人，向伊借款新台幣（下同）250
    萬元及1,000 萬元。其中250 萬元部分，約定自79年2 月21
    日起至94年2 月21日止，分180 期平均攤還本息；1,000 萬
    元部分則約定自79年2 月21日起至年2 月21日止，分240 期
    平均攤還本息。又250 萬元及1,000 萬元中之之500 萬元部
    分，均約定按伊之基本放款利率加碼機動調整，另500 萬元
    部分則按無自用住宅購屋貸款利率機動調整計算。另約定如
    一期不履行即喪失期限利益，而視為全部到期，並應支付逾
    期清償在6 個月以內者，按上開利率10% ，逾期清償在6 個
    月以上者，其超過6 個月部分，按上開利率20% 計算之違約
    金（詳如附表二）。詎被告卯○○自87年6 月21日後即未依
    約繳納，依約視為全部到期。經伊聲請拍賣抵押物強制執行
    受償結果，尚有如附表一所示之金額未為清償。而被告庚○○、丙○○、戊○○、己○○為邱清池之繼承人，且均未拋
    棄繼承，自應就該上開債務負連帶清責任。爰依消費借貸、
    連帶保證及繼承之法律關係，提起本訴，並聲明求為：(一)命
    被告連帶給付如附表一所示金額之判決。(二)願供擔保，請准
    宣告假執行。
三、被告丁○○○則表示其為邱清池之繼承人，且未拋棄繼承，
    但並不知悉邱清池有擔任本件借款之連帶保證人，並聲明求
    為判決駁回原告之訴。其餘被告均未於言詞辯論期日到場，
    亦未提出書狀作何聲明或陳述。
四、按稱消費借貸者，謂當事人一方移轉金錢或其他代替物之所
    有權於他方，而約定他方以種類、品質、數量相同之物返還
    之契約；借用人應於約定期限內，返還與借用物種類、品質
    、數量相同之物；遲延之債務，以支付金錢為標的者，債權
    人得請求依法定利率計算之遲延利息。但約定利率較高者，
    仍從其約定利率；當事人得約定債務人於債務不履行時，應
    支付違約金，民法第474 條第1 項、第478 條前段、第 233
    條第1 項及第250 條第1 項分別定有明文。次按稱保證者，
    謂當事人約定，一方於他方之債務人不履行債務時，由其代
    負履行責任之契約；保證債務，除契約另有訂定外，包含主
    債務之利息、違約金、損害賠償及其他從屬於主債務之負擔
    ，亦為民法第739 條及第740 條所明定。又保證債務之所謂
    連帶，係指保證人與主債務人負同一債務，對於債權人各負
    全部給付之責任者而言，此觀諸民法第272 條第1 項規定連
    帶債務之文義即明，有最高法院45年台上字第1426號判例意
    旨可資參酌。另按依民法第1147條、第1148條之規定，繼承
    人於被繼承人死亡時，當然承受被繼承人財產上之一切權利
    義務，並無待於繼承人之主張，最高法院32年上字第442 號
    判例足資參照。
五、經查：
  (一)本件原告主張被告卯○○於79年2 月21日邀同邱清池（已歿
    ）、癸○○、甲○○、子○○及辛○為連帶保證人向伊借款
    ，嗣未依約清償，連帶保證人邱清池復於86年9 月10日死亡
    ，其法定繼承人為被告丁○○○、庚○○、丙○○、戊○○
    及己○○，經伊就被告卯○○、癸○○、甲○○、子○○、
    辛○及邱清池所提供之擔保品取償，核算結果，尚有如附表
    一所示金額未為清償等事實，業據其提出擔保放款借據、增
    補借據、小額貸款全部查詢單、繼承系統表暨戶籍謄本、電
    腦查詢單及本院91年度執字第28591 號分配表附卷為證。本
    院依上開借款所載借款金額、清償期限、利息及違約金之約
    定及繼承人資料審核結果，確與原告所述之事實相符。又被
    告丁○○○雖辯以：並不清楚邱清池擔保連帶保證人之事，
    然據此尚不足認定邱清池無庸復連帶保證人之責任。而其餘
    被告均於相當時期受合法通知後，並未於言詞辯論期日到場
    或提出準備書狀就上開情事為爭執，則原告主張之事實，應
    可認為真實。從而，原告本於消費借貸、連帶保證及繼承之
    法律關係，請求被告連帶給付如附表一所示之金額，即屬正
    當，應予准許。原告陳明願供擔保，聲請宣告假執行，經核
    並無不符，爰酌定相當之擔保金額併准許之。
  (二)按繼承人對於繼承開始後，始發生代負履行責任之保證契約
    債務，以因繼承所得之遺產為限，負清償責任。修正後民法
    第1148條第2 項固定有明文。惟依民法繼承編施行法第1 條
    之規定，繼承在修正前開始者，除本施行法有特別規定外，
    亦不適用修正後之規定。查前開民法第1148條第2 項規定係
    於97年1 月2 日公布，依中央法規標準法第13條規定，自同
    年1 月4 日施行。又本件被告丁○○○、庚○○、丙○○、
    戊○○、己○○之被繼承人邱清池係於86年9 月10日死亡，
    於前開修正後民法第1148條第2 項規定施行前，且被告丁○○○、庚○○、丙○○、戊○○、己○○，均未辦理拋棄繼
    承或限定繼承，亦有本院家事法庭前開函文在卷可查，依前
    開民法繼承編施行法第1 條規定，本件繼承係在修正前開始
    ，不適用前開修正後民法第1148條第2 項規定，附此敘明。
六、本件係原告全部勝訴，其繳納之第一審訴訟費用即裁判費93
    ,565 元 及公示送達登報費400 元，合計93,965元。應由被
    告連帶負擔。
七、據上結論：本件原告之訴為有理由，依民事訴訟法第385 條
    第1 項前段、第85條第2 項、第390 條第2 項，判決如主文
    。
中    華    民    國    97    年    8     月    29    日
                  民事第四庭   法  官  張茹棻
正本係照原本作成。
如不服本判決，應於送達後20日內，向本院提出上訴狀並表明上
訴理由，如於本判決宣示後送達前提起上訴者，應於判決送達後
10日內補提上訴理由書（須附繕本）。
中    華    民    國    97    年    8     月    29    日
                               書記官  黃美秀
┌──────────────────────────────────────────────────┐
│附表一：97年度重訴字第146號，合計9,344,396元                                                        │
├──┬──────┬─────┬──────┬────────┬──────────────┬───┤
│編號│應給付金額  │利息起算日│利      率  │違約金起算日    │違約金計算方式              │ 備 考│
├──┼──────┼─────┼──────┼────────┼──────────────┼───┤
│001 │1,554,954元 │92.06.10  │年息9.175%  │92.06.10        │按左開利率20%計算之違約金   │      │
│    │            │          │            │                │                            │      │
├──┼──────┼─────┼──────┼────────┼──────────────┼───┤
│002 │3,957,700 元│92.06.10  │年息9.175%  │92.06.10        │按左開利率20%計算之違約金   │      │
├──┼──────┼─────┼──────┼────────┼──────────────┼───┤
│003 │3,831,742 元│92.06.10  │年息8.55%   │92.06.10        │按左開利率20%計算之違約金   │      │
└──┴──────┴─────┴──────┴────────┴──────────────┴───┘
┌──────────────────────────────────────────────────┐
│附表二：97年度重訴字第146號之借款明細                                                               │
├──┬──────┬─────┬─────┬─────┬───────┬────────┬─────┤
│編號│借  款  人  │連帶保證人│借款金額  │借款期間  │約定利息      │約定違約金      │最後繳息日│
├──┼──────┼─────┼─────┼─────┼───────┼────────┼─────┤
│001 │卯○○      │辛○      │2,500,000 │79.02.21~ │按原告基本放款│逾期清償在6 個月│87.06.21  │
│    │            │癸○○    │元        │94.02.21分│利率加年息1.57│以內，按左列利率│          │
│    │            │甲○○    │          │180期平均 │5%機動計算（本│10% ，逾期清償在│          │
│    │            │子○○    │          │攤還本息，│件違約時之利率│6 個月以上，其超│          │
│    │            │丁○○○  │          │如一期不履│為7.6%，加計1.│過6 個月部分，按│          │
│    │            │庚○○    │          │行，即喪失│575%後為9.175%│左列利率20% 計算│          │
│    │            │丙○○    │          │期限利益，│）            │                │          │
│    │            │戊○○    │          │全部債務視│              │                │          │
│    │            │己○○    │          │為到期    │              │                │          │
├──┼──────┼─────┼─────┼─────┼───────┼────────┼─────┤
│002 │同上        │同上      │10,000,000│79.02.21~ │按原告基本放款│     同上       │   同上   │
│    │            │          │元        │99.02.21分│利率加年息1.57│                │          │
│    │            │          │          │240期平均 │5%機動計算（本│                │          │
│    │            │          │          │攤還本息，│件違約時之利率│                │          │
│    │            │          │          │如一期不履│為7.6%，加計1.│                │          │
│    │            │          │          │行，即喪失│575%後為9.175%│                │          │
│    │            │          │          │期限利益，│）            │                │          │
│    │            │          │          │全部債務視│              │                │          │
│    │            │          │          │為到期    │              │                │          │
├──┼──────┼─────┼─────┼─────┼───────┼────────┼─────┤
│003 │同上        │同上      │          │將上開兩筆│按原告無自用住│     同上       │   同上   │
│    │            │          │          │借款中金額│宅者購屋貸款牌│                │          │
│    │            │          │          │5,000,000 │告利率加年息0.│                │          │
│    │            │          │          │元利率改依│95%機動計算（ │                │          │
│    │            │          │          │無自用住宅│本件違約時之利│                │          │
│    │            │          │          │者購屋牌告│率為7.6%，加計│                │          │
│    │            │          │          │利率計算  │0.95%後為8.55%│                │          │
│    │            │          │          │          │）            │                │          │
│    │            │          │          │          │              │                │          │
└──┴──────┴─────┴─────┴─────┴───────┴────────┴─────┘


司法院資訊處製作；財團法人民間司法改革基金會備份。
